【裁判字號】    92,易,1361
【裁判日期】    920717
【裁判案由】    偽造文書
【裁判全文】
臺灣高雄地方法院刑事判決                        九十二年度易字第一三六一號
    公  訴  人  臺灣高雄地方法院檢察署檢察官
    被      告  丁○○
    選任辯護人  王伊忱
                陳景裕
                鄭美玲
右列被告因偽造文書案件，經檢察官提起公訴（九十一年度偵續字第一二四號），本
院判決如左：
    主  文
丁○○無罪。
    理  由
一、公訴意旨略以：被告丁○○係高雄醫學大學附設中和紀念醫院（下稱高醫）之護
    士，於民國八十八年二月二十三日，依照值班醫師謝智新所開立之處方，而給予
    吳明生服用之安眠藥物Stilnox之劑量為一顆，且已依規定將此給藥情形登載在
    被害人吳明生之給藥記錄表上，詎吳明生突於翌日（二十四日）凌晨四時四十五
    分許死亡，而在吳明生家屬質疑醫師謝智新所開立之上開藥物恐為致命原因，並
    欲追究醫療疏失責任時，被告丁○○明知謝智新所開立之Stilnox劑量係一顆，
    且其交給病患之劑量亦為一顆，竟於吳明生死亡後之不詳時點，在吳明生之給藥
    記錄表上，虛偽補行登載「Stilnox 1/2#」，足以使人誤認當初謝智新所開立之
    劑量僅為半顆，致生損害於吳明生之家屬、高醫及其他醫事審議機關探究護士實
    際給藥情形之正確性，因認被告丁○○涉犯刑法第二百十五條之業務登載不實罪
    嫌。
二、按犯罪事實應依證據認定之，無證據不得推定其犯罪事實；又不能證明被告犯罪
    ，應諭知無罪之判決。刑事訴訟法第一百五十四條及第三百零一條分別定有明文
    。又按刑事訴訟法上所謂認定犯罪事實之證據，係指足以認定被告確有犯罪行為
    之積極證據而言，如未能發現相當證據或證據不足以證明，自不能以推測或擬制
    之方法，以為裁判基礎，最高法院二十九年上字第三一０五號及四十年台上字第
    八十六號分別著有判例；而認定不利於被告之事實，須依積極證據，苟積極證據
    不足為不利被告之認定時，即應為有利於被告之認定，更不必有何有利之證據，
    亦有最高法院三十年上字第八一六號判例可資參照。若證據資料在經驗科學上或
    論理法則上尚有對被告較為有利之存疑，而無從依其他客觀方法排除此項合理之
    可疑，即不得以此資料作為斷罪之基礎，且刑事訴訟制度受「倘有懷疑，則從被
    告之利益為解釋」、「被告應被推定為無罪」之原則所支配，故得為訴訟上之證
    明者，無論為直接或間接證據，須客觀上於一般人均不致有所懷疑而達於確信之
    程度者，始可據為有罪之認定，倘其證明尚未達於「確信」之程度，而有合理可
    疑存在時，即難據以為被告不利認定，換言之，在法律判斷上，即不能為被告有
    罪之認定。
三、公訴人認被告涉犯業務登載不實罪嫌，無非係以證人丙○○之證述推論給藥記錄
    表並非病人實際用藥記錄表，及被告登載前、登載後之給藥記錄為其論罪之依據
    。訊據被告丁○○堅決否認有何公訴人所指之前開犯行，辯稱：其僅係記錄實際
    上給藥之劑量及病人實際服藥情形，並無偽造文書之犯意；且給藥記錄表主要雖
    係記載護士給藥情形，然有時給藥後病患拒吃或少吃，護士於得知後亦會在給藥
    記錄表上註記，並非名稱為給藥記錄表即不可以註記實際用藥情形，是其於吳明
    生家屬告知吳明生僅服用半顆藥物後，在給藥記錄表上為此註記，並非虛偽登載
    不實；再者，護理人員因忙於醫療過程，未能於狀況發生同時為註記，至事後補
    載之情形本即常見，況本案發生後吳明生家屬隨即取走病歷，其需等到病歷送回
    後始能加以補行註記，衡情並無不合情理之處等語。
四、經查：
  (一)吳明生於八十八年二月二十三日晚上九時多所服用之Stilnox之劑量為半顆，而
    吳明生之上開給藥記錄表上所寫之「Stilnox 1/2#」部分，則係被告於吳明生死
    亡後始補行記載等情，業據被告陳明在卷，且經告訴人甲○○陳明：母親有告知
    八十八年二月二十三日晚上九點多，吳明生有再吃半顆藥（安眠藥）等語明確，
    並有登載前、登載後之給藥記錄表附卷可稽，堪信為真實。
  (二)然給藥記錄表內究應或得記載哪些事項，本即應以護理人員實際記載情形為斷，
    尚不得以該文件之名稱為「給藥記錄表」，即認定僅能記載給藥情形，而證人即
    當時亦在高醫擔任護理師之丙○○於本院審理中證稱：給藥記錄上會記載藥物名
    稱、種類、劑量、時間等事項，其等拿藥給病人服用時，有時會發生病人不在或
    拒絕服用等特殊情形，其等便會在給藥記錄上畫圈圈記載病人不在或病人拒絕，
    有些護理人員尚會在護理記錄上做紀錄，對於此種特殊情形究竟要如何記載並無
    特別規定，且記載方式會因人而異等語明確，足認上開給藥記錄表並非僅能記載
    給藥情形，護理人員對於病患實際服用藥物狀況亦應視情形而在其上為註記，是
    被告於吳明生之家屬告知吳明生僅服用半顆Stilnox後，依規定自得於給藥記錄
    上為吳明生僅服用半顆Stilnox之記載甚明，則被告辯稱：係因吳明生於八十八
    年二月二十三日晚上九點多僅服用Stilnox半顆，乃在給藥記錄上記載「Stilnox
    1/2# 9丁○○→」，表示吳明生僅服用半顆Stilnox等語，尚與高醫護理人員在
    給藥記錄上所為登載情形無違，而非不可採信。
  (三)再者，據證人丙○○證稱：雖有規定如發生特殊情形應立即在給藥記錄上記載，
    但有時護理人員太忙，也可以在事後上班時補記等語在卷，顯見被告於得知吳明
    生實際服用藥物情形後，縱未立即記載，而係於事後上班時始補行記載，仍與一
    般護理人員登載給藥記錄情形無違，自難以被告係事後始補行登載即認定該部分
    登載事項虛偽不實。
  (四)況且，被告係在上開給藥記錄表上最末欄登載「Stilnox 1/2# 9丁○○→」，對
    於之前已給予吳明生Stilnox一顆部分（「Stilnox 1#」）並未為任何塗改，尚
    無使人誤認醫師謝智新當初所開立之該藥物劑量為一顆之情事。
  (五)綜上，被告既係根據吳明生實際服藥情形而在給藥記錄上登載「Stilnox 1/2# 9
    丁○○→」，且吳明生於八十八年二月二十三日晚上九點多亦確實僅服用半顆
    Stilnox，則被告即無何登載不實事項於業務上所掌文書之犯行可言。此外，本
    院復查無其他積極證據足資審認被告有何公訴人所指之業務登載不實犯行，揆諸
    前揭法條、判例意旨及說明，依法自應為被告無罪之諭知。
據上論斷，應依刑事訴訟法第三百零一條第一項，判決如主文。
本案經檢察官乙○○到庭執行職務。
中      華      民      國    九十二    年      七      月     十七     日
                                  臺灣高雄地方法院刑事第一庭
                                          法  官  黃  悅  璇
右正本證明與原本無異。
如不服本判決，應於判決送達後十日內，向本院提出上訴狀。
                                          書記官  沈      蘊
中    華    民    國      九十二      年      七      月      十八      日


司法院資訊處製作；財團法人民間司法改革基金會備份。
